臺灣高等法院民事判決　　　　　　　　 99年度重上字第488號
上　訴　人　洪國川
訴訟代理人　洪維煌律師
被　上訴人　甘再順
訴訟代理人　劉純增律師
複　代理人　陳文福
上列當事人間請求損害賠償事件，上訴人對於中華民國99年5月2
1日臺灣桃園地方法院98年度重訴字第415號第一審判決提起上訴
，本院於100年4月26日言詞辯論終結，判決如下：
    主      文
上訴駁回。
第二審訴訟費用由上訴人負擔。
    事實及理由
一、上訴人主張：
  (一)伊於民國91年10月16日以所有坐落桃園縣大園鄉○○○段70
    3-10、704及822地號等3筆土地（下稱系爭土地），向桃園
    縣政府申請興辦一般廢棄物資源回收場（申請人名義為「國
    川一般資源回收場」）。經該府於92年7月25日以府環綜字
    第0920485474號函核准所提送之興辦事業計畫書，並命續向
    該府地政局申請用地變更，且因系爭土地週邊未直接臨接道
    路，該府另指示俟土地變更編定後，逕向臺灣省桃園農田水
    利會（下稱桃園水利會）承租，使與道路直接臨接。伊向桃
    園縣政府地政局申請用地變更，經該府於92年11月3日以府
    地用字第0920252508號函核准變更使用地類別編定為「特定
    目的事業用地」，於土地登記簿上加註「限依其資源回收事
    業計畫作為應回收廢棄物回收業設施使用」，且向桃園水利
    會取得承租同意書並繳費。
  (二)系爭土地既經桃園縣政府核准變更使用地類別編定為「特定
    目的事業用地」，伊即積極進行一般廢棄物資源回收場之興
    建作業，包含投資或支出相關建廠費用及購買蓋廠用之大型
    鋼骨及各種相關物料、配件等。93年底前，上開物料陸續運
    抵系爭土地上，預備開始興建廠房。詎被上訴人竟於94年2
    月間，在上開資源回收場預定地與道路臨接出入口處之土地
    上築水泥磚牆（下稱系爭圍牆，所占用土地部分係向桃園水
    利會承租〈桃園縣大園鄉○○○段704-5、704-9地號〉，部
    分為被上訴人所有〈桃園縣大園鄉○○○段704-12地號，下
    稱704-12地號土地〉），再置放貨櫃、搭設棚架，長期阻斷
    伊擬設資源回收場之對外聯絡。伊雖於94年9月29日獲桃園
    縣政府發給建造執照，且於94年11月14日就被上訴人阻路之
    行為聲請調解請求排除，惟未成立，致伊之資源回收場興建
    工程無法進行。
  (三)伊於96年8月14日函請被上訴人拆除系爭圍牆，惟未獲置理
    。桃園縣政府除於96年9月28日以伊無法取得資源回收場之
    聯外道路，廢止伊之興辦事業計畫書，並於96年10月2日以
    府地用字第0960330751號函請桃園縣蘆竹地政事務所恢復系
    爭土地之使用地類別為原編定之「農牧用地」。伊不服該行
    政處分，提起訴願，亦經行政院環境保護署於97年4月28日
    決定駁回。伊為興辦一般廢棄物資源回收場所支出之全部相
    關費用，皆因被上訴人阻擋出路之行為而無法回收致受有損
    害。
  (四)被上訴人占據伊所有系爭土地與道路聯絡之唯一出口，有93
    年間系爭土地空照圖與占用區域註記位置圖為憑。依桃園縣
    政府於93年7月29日函覆：704-12地號土地標示道路部分為
    「大園鄉公所鋪設柏油路面供通行使用之村里道路」，可見
    系爭圍牆所占用之區域係供公眾通行使用之既成道路，依法
    土地所有權人負有供公眾通行之義務。桃園水利會原已同意
    伊辦理水利地溝渠加蓋作業，但系爭土地出入口之水利地溝
    渠緊依既成道路，被上訴人卻於系爭土地出入口設立系爭圍
    牆、放置貨櫃及搭設棚架等妨害伊之通行，造成伊之資源回
    收場無法興建、運作。
  (五)被上訴人上開行為屬權利濫用，已構成侵權行為，致伊受有
    合計2,066萬5,775元之損害（各項損害詳如原審卷第108頁
    附表所示），且該損害係自94年間起不斷長期連續為之，損
    害之結果則於96年10月以後發生。爰依民法第184條第1項規
    定，減縮僅請求被上訴人給付2,062萬3,028元本息（原審為
    上訴人敗訴之判決，上訴人不服，提起上訴），並上訴聲明
    ：(一)原判決廢棄。(二)被上訴人應給付上訴人2,062萬3,028元
    ，及自起訴狀繕本送達之翌日起至清償日止，按週年利率5%
    計算之利息。(三)願供擔保，請准宣告假執行。
二、被上訴人則抗辯：
  (一)因系爭土地附近之路面呈近90度大轉彎且夜間照明不足，輒
    有人車行經該處反應不及致墜入桃園水利會設置之灌溉溝渠
    內。前桃園縣大園鄉公所主任秘書許文來於94年間召集地方
    人士，徵得地主同意，由鄰近村民在該灌溉溝渠邊緣築系爭
    圍牆，俾免意外事故再次發生。
  (二)上開704-12地號土地上之通路並非既成道路，業經桃園縣政
    府於95年1月3日以訴願決定書認定在案。伊在自有土地上築
    系爭圍牆，屬合法權利之行使，不致對上訴人造成侵權情事
    。上訴人前主張就704-12地號土地有通行權乙節，經原審法
    院以95年度重訴字第173號民事判決駁回確定，何得主張其
    權利係遭伊阻礙而受有損害。另上訴人對伊提出涉犯竊佔、
    強制等罪嫌之告訴，亦經臺灣桃園地方法院檢察署檢察官以
    97年度偵字第19916號不起訴處分書為不起訴處分確定。
  (三)上訴人所提出之建造執照，其起造人為「川龍金屬股份有限
    公司」，所陳報之受損明細及憑證均為「川龍金屬股份有限
    公司」，與上訴人無關。縱上訴人受有損害，然其於94年2
    月間即已知悉受有損害及賠償義務人，卻遲至98年間始起訴
    請求伊負損害賠償責任，早已逾2年之時效。
  (四)答辯聲明：上訴駁回。
三、上訴人主張其以所有之系爭土地向桃園縣政府申請興辦一般
    廢棄物資源回收場，因系爭土地週邊未直接臨接道路，經桃
    園縣政府指示俟土地變更編定後，逕向桃園水利會承租，使
    與道路直接臨接。其已獲桃園縣政府函准變更使用地類別編
    定為「特定目的事業用地」，且向桃園水利會取得承租同意
    書及繳費，並於94年9月29日獲桃園縣政府准予發給建造執
    照。其對被上訴人聲請調解確認就上開704-12地號之部分土
    地有通行權，惟未成立。其未能於桃園縣政府所定96年8月2
    3日前取得資源回收場之聯外道路，經桃園縣政府廢止興辦
    資源回收事業計畫書，及函請桃園縣蘆竹地政事務所將系爭
    土地恢復為原編定之「農牧用地」。其提起訴願，經行政院
    環境保護署決定訴願駁回等請，業據提出桃園縣政府92年7
    月25日、92年11月3日、94年9月29日、96年7月13日、96年9
    月28日及96年10月2日函、桃園水利會94年3月15日函及94年
    3月17日徵收單、相關土地坐落情形參考地籍圖影本及94年2
    月間現場照片、建造執照、民事聲請調解狀、調解不成立證
    明書及行政院環境保護署訴願決定書等為證（原審卷第9-23
    、27-44頁），復為被上訴人所不爭執，堪信為真實。
四、上訴人雖主張因被上訴人在上開704-12地號土地及桃園水利
    會所有之704-5、704-9地號土地上築系爭圍牆及堆置貨櫃等
    行為，致其無法興辦一般廢棄物資源回收場，所受損害應由
    被上訴人負損害賠償責任云云，惟為被上訴人所否認，並以
    上開情詞置辯。經查：
  (一)按侵權行為所發生之損害賠償請求權，以有故意或過失不法
    侵害他人權利為其成立要件。若其行為並無故意或過失，即
    無賠償之可言（最高法院54年臺上字第1523號判例意旨參照
    ）。
  (二)證人許阿鐘（前村長）於臺灣桃園地方法院檢察署97年度偵
    字第19916號案偵查中，結證稱因有人車掉入水渠，伊即通
    知704-12地號土地之地主（即被上訴人），商量築牆防止人
    車掉落等語；證人許文來（前桃園縣大園鄉公所主任秘書）
    亦結證稱伊係當地居民，因曾發生人車掉落溝渠情事，村長
    召集居民及地主協商築牆防止，協調者包括桃園水利會會務
    委員莊瑞祥、當地居民甘阿明及前任村長李清德等語；參照
    桃園水利會草漯工作站97年5月27日協調會紀錄所載：「上
    開地號（即與704-12地號相鄰之704-9地號）之前端水路於
    民國94年間因該路段路幅呈90度彎角且夜間照明不足，常有
    車輛反應不及而墜落溝渠內之情事，當地村民為免意外經徵
    得地主同意，在未經測量地界下，集資興建水泥磚牆作為防
    範。…，經查該水路雖不具灌溉用途，惟尚供農田排水使用
    ，不宜廢除，而設置在水路上之圍牆，仍請當地村民於一個
    月內拆除，為維人車安全，由本站另設警告標示，以免意外
    頻生徒增損傷」；及桃園水利會97年7月17日函所載：「…
    民國94年間，當地村民興建矮牆時，因不影響灌溉行水，且
    該處為道路大轉彎處，設置矮牆有防止人、車掉落本會水路
    之功用，故本會並未反對及查報阻止，至於矮牆占用704-9
    地號部分土地，當地居民業已於97年6月9日將其拆除」（兩
    造均不爭執上開人證及物證之形式真正〈本院卷第150頁〉
    ）；且兩造亦不爭執原審法院於審理95年度重訴字第173號
    確認通行權存在等事件，囑託蘆竹地政事務所製作之土地複
    丈成果圖記載系爭圍牆坐落桃園縣大園鄉○○○段704-5、7
    04-9、704-12地號等3筆土地上，占用面積為該3筆土地各1
    平方公尺乙情（本院卷第51頁背面），堪信被上訴人所抗辯
    系爭圍牆興築之目的，係為防止人車墜入桃園水利會所設灌
    溉溝渠內之意外事故再次發生等語為可採。則被上訴人上開
    興築系爭圍牆之行為，難認屬故意或過失之侵權行為。
  (三)次按「土地因與公路無適宜之聯絡，致不能為通常使用時，
    除因土地所有人之任意行為所生者外，土地所有人得通行周
    圍地以至公路。前項情形，有通行權人應於通行必要之範圍
    內，擇其周圍地損害最少之處所及方法為之；對於通行地因
    此所受之損害，並應支付償金」，民法第787條第1項、第2
    項定有明文（98年1月23日修正前之原條文為：「土地因與
    公路無適宜之聯絡，致不能為通常使用者，土地所有人得通
    行周圍地以至公路。但對於通行地因此所受之損害，應支付
    償金。前項情形，有通行權人，應於通行必要之範圍內，擇
    其周圍地損害最少之處所及方法為之）。上開規定之目的在
    調和個人所有之利害關係，及充分發揮袋地之經濟效用，以
    促進物盡其用之社會整體利益。上訴人前於確認通行權存在
    之訴訟，主張其擬於系爭土地上設置「國川一般資源回收場
    」，為符合建築技術規則建築設計施工編第117條至第119條
    規定，請求通行權之道路面積應為49平方公尺（即路寬7公
    尺）云云。惟按，一般貨車之車寬規格不得逾2.5公尺，則
    寬度3公尺之道路即可供貨車通行，上訴人如欲自其所有之
    系爭土地通行至附近道路，向鄰地704-5地號土地所有人即
    桃園水利會申請在灌溉溝渠上加蓋3公尺之通路，即已敷貨
    車使用，所請通行被上訴人土地之道路面積49平方公尺，乃
    屬為符合建築法規之範疇，非民法第787條所規定「通行必
    要之範圍」土地。又依地籍圖謄本所載（本院卷第80頁），
    與系爭土地最相鄰近之土地，係桃園水利會所有之704-5、7
    04-9地號土地，而非被上訴人所有之704-12地號土地，且桃
    園水利會乃秉承政府推行農田水利事業為宗旨之公法人，倘
    上訴人選擇系爭土地最相鄰之704-5、704-9地號土地，並向
    桃園水利會申請加蓋通行連結對外車道，乃損害周圍地最少
    之處所及方法，亦無需另行經系爭圍牆處及被上訴人所有之
    704-12地號土地。原審法院95年度重訴字第173號確認通行
    權存在事件，亦認上訴人請求確認就被上訴人所有之704-12
    地號土地有通行權存在乙節為無理由。上訴人對被上訴人所
    有之704-12地號土地既無通行權，則被上訴人在其上興築系
    爭圍牆或放置貨櫃，難認對上訴人構成侵權行為，亦未可認
    係權利之濫用。
  (四)上訴人雖主張被上訴人所有之704-12地號土地部分係供公眾
    通行使用之既成道路，土地所有權人負有供公眾通行之義務
    ，並提出空照圖為證（本院卷第72-74、98-100頁），惟查
    ，該空照圖並未能顯示實際之地形地貌；至桃園縣政府訴願
    決定書係記載該704-12地號土地「是否為供公眾通行且具有
    公用地役關係之既成道路，尚有存疑」（原審卷第195-197
    頁）；另本院依上訴人之聲請，向桃園縣政府函詢桃園縣大
    園鄉○○○段704-12地號土地上之道路是否為既成道路，經
    桃園縣政府以99年10月7日府工土字第0990383048號函復：
    「…二、本案經調閱林務局農林航空測量所第3版航測圖所
    示（圖號：00000000，83年6月24日航空攝影、84年6月修測
    ），該道路於83年已存在供通行使用…。三、另依本府93年
    7月29日府工土字第0930195375號函，大園鄉○○○段704-1
    2地號部分土地為大園鄉公所鋪設柏油路面供通行使用之村
    里道路，惟實際供通行使用面積仍依地政機關實測為準。」
    （本院卷第45頁），均無從佐證上訴人之上開主張為真實。
五、綜上所述，上訴人主張其所受如原審卷第108頁附表所示之
    損害，係因被上訴人之興築系爭圍牆、堆置貨櫃等行為所致
    ，難認有據。從而，上訴人本於侵權行為之法律關係，請求
    被上訴人給付2,062萬3,028元，及自起訴狀繕本送達之翌日
    起至清償日止，按週年利率5%計算之利息，洵屬無據，不應
    准許。原審為上訴人敗訴之判決，並駁回其假執行之聲請，
    核無不合。上訴意旨指摘原判決不當，求予廢棄改判，為無
    理由，應予駁回。
六、本件上訴人之請求既不應予准許，其聲請訊問所委託川龍金
    屬股份有限公司之蔡碧桃，用以證明其因興建廠房、購置設
    備及材料所支出之全部費用，及履勘現場，本院認均無必要
    。本件事證已臻明確，兩造其餘攻擊防禦方法及所提證據，
    經審酌後，認與判決結果不生影響，爰不一一論述，併予敘
    明。
七、據上論結，本件上訴為無理由，依民事訴訟法第449條第1項
    、第78條，判決如主文。
中    華    民    國    100   年    5     月    10    日
                    民事第十四庭
                        審判長法  官  林金村
                              法  官  周祖民
                              法  官  王麗莉
正本係照原本作成。
如不服本判決，應於收受送達後20日內向本院提出上訴書狀，其
未表明上訴理由者，應於提出上訴後20日內向本院補提理由書狀
（均須按他造當事人之人數附繕本）上訴時應提出委任律師或具
有律師資格之人之委任狀；委任有律師資格者，另應附具律師資
格證書及釋明委任人與受任人有民事訴訟法第466條之1第1項但
書或第2項（詳附註）所定關係之釋明文書影本。如委任律師提
起上訴者，應一併繳納上訴審裁判費。
中    華    民    國   100    年    5     月    10    日
                              書記官  余姿慧
附註：
民事訴訟法第466條之1（第1項、第2項）：
對於第二審判決上訴，上訴人應委任律師為訴訟代理人。但上訴
人或其他法定代理人具有律師資格者，不在此限。
上訴人之配偶、三親等內之血親、二親等內之姻親，或上訴人為
法人、中央或地方機關時，其所屬專任人員具有律師資格並經法
院認為適當者，亦得為第三審訴訟代理人。